最高法院刑事判決　　　　　　　　　　　　　　　八十八年度台上字第一二七○號
　　上　訴　人　丙○○　男
　　選任辯護人　張豐守律師
　　上　訴　人　甲○○　男
　　　　　　　　乙○○　男
右上訴人等因殺人案件，不服台灣高等法院台中分院中華民國八十七年十一月三十日
第二審更審判決（八十七年度上重更(三)字第三三號，起訴案號：台灣台中地方法院檢
察署八十五年度偵字第一○七八、一七五三、二一七四號），提起上訴，本院判決如
左：
    主  文
原判決撤銷，發回台灣高等法院台中分院。
    理  由
本件原判決認定上訴人丙○○與楊錦鎮（通緝中）為同宗關係，在台中縣清水鎮鎮○
○街一○一號二樓經營金船港ＫＴＶ酒店（下稱金船港酒店），二人分任董事長、總
經理，上訴人甲○○、乙○○二人分任該酒店司機及保全人員。因另一股東兼執行董
事即被害人蔡明聰掌管酒店現場業績不佳，引起股東間糾紛，丙○○乃於合夥之股東
會議中提議撤換被害人之職務，獲股東會議通過，致引起被害人不滿，遂藉故於民國
八十四年十一月二十七日夜間金船港酒店正在營業時大鬧酒店，並搗毀酒店內設備。
翌（同年月二十八日）日丙○○知情後極為震怒，即於台中縣沙鹿鎮○○街十五號住
處對楊錦鎮、甲○○及乙○○言稱：「如果蔡明聰再去店內鬧事，做掉他，以後的官
司、家庭費用我會負責」等語，楊錦鎮、甲○○及乙○○均對丙○○明知被害人再來
店鬧下去，即將之殺害。楊錦鎮遂與丙○○共同基於如果被害人再去店裡鬧事，即將
之殺害之犯意聯絡，甲○○及乙○○基於幫助楊錦鎮與丙○○共同殺害被害人之犯意
，於八十四年十一月二十八日晚間八時許，先由甲○○及案外人蔡耀聰與蔡耀聰之女
友基於幫助犯意同至台中市向蔡耀聰綽號「阿強」之友人拿取可供軍用具有殺傷力之
制式九○手槍（具六條右旋來復線）一把及內裝子彈四顆，同日晚間九時許再至前述
丙○○住處由甲○○親自幫助將該手槍、子彈交予丙○○後，丙○○與楊錦鎮未經許
可無故即基於共同之犯意聯絡而意圖供自己犯罪之用而持有之，再由丙○○駕駛自用
小客車載送該乙○○、甲○○及甲○○之朋友前往金船港酒店，途中丙○○並稱手槍
及子彈在其身上，要用可立即來拿，其會在金船港酒店前（即外面）車內等候，並交
待不要告訴任何人其在車內，藉以事後卸責。到達金船港酒店後，丙○○因被害人尚
未出現而開車離去，先處理自己事務，但並未走遠，隨時可返回金船港酒店坐鎮，以
等待被害人之出現，不知情之被害人於翌日即八十四年十一月二十九日凌晨二時二十
分許，仍帶同朋友至金船港酒店飲酒作樂，直至同日凌晨四時許飲畢，結帳後復藉酒
裝瘋大鬧酒店，並出手毆打酒店保全人員高榮枝。楊錦鎮、甲○○及乙○○等三人見
狀，楊錦鎮基於與丙○○共同殺人犯意，甲○○與乙○○基於幫助殺人之犯意，乃迅
速下樓向已返回該樓下在金船港酒店前車內坐鎮之丙○○報告被害人正在砸店之事，
丙○○即將其意圖供犯罪之用，未經許可無故持有可供軍用具有殺傷力之制式九○手
槍（具六條右旋來復線）一把連同子彈四顆交予楊錦鎮共同殺害被害人使用，楊錦鎮
未經許可無故取得丙○○交付手槍內裝四顆子彈後，即持上開手槍上樓，甫抵達二樓
樓梯口，適被害人欲下樓梯，楊錦鎮乃靠近被害人身邊迅即取出前揭制式九○手槍向
其身上胸部射擊三發、右手掌背部射擊一發，被害人中槍旋即自二樓樓梯滾下，終因
遭槍殺致因槍彈由胸骨中部右側上、下二彈射入，射入口均○‧八公分大小，至左下
背部及右下腎外側射出（均貫穿），槍彈左外胸部射至後胸外側射出（貫穿）。槍彈
由右手背射入至右前臂背側下射出周圍瘀血，手背骨複雜骨折，失血過多當場死亡。
而丙○○、楊錦鎮、乙○○及甲○○等四人旋分別乘車逃離。嗣於八十五年一月二日
上午十一時許，經警在台中市○○路一二六號一樓查獲甲○○，又於同年月十一日下
午四時許，在高雄市○○區○○街四十七巷七號五樓查獲丙○○，另於同年月十五日
凌晨三時許，在台中縣沙鹿鎮一四四之二十號查獲乙○○等情。因而將第一審不當之
判決撤銷，改判仍論處上訴人丙○○共同殺人罪刑，另論處上訴人甲○○、乙○○幫
助殺人罪刑，固非無見。
惟查：(一)、原判決事實認定先由上訴人甲○○及案外人蔡耀聰等同至台中市向蔡耀聰
綽號「阿強」之友人拿取制式九○手槍一把及內裝子彈四顆，交予上訴人丙○○持有
，後丙○○將該制式九○手槍一把連同子彈四顆交予楊錦鎮共同殺害被害人使用，楊
錦鎮取得丙○○交付手槍內裝四顆子彈後，即持向被害人身上胸部射擊三發、右手掌
背部射擊一發等情，但依警方提出之偵查報告，當場被楊錦鎮開槍射擊者，除被害人
身中四槍外，尚有死者蔡坤興身中三槍，及傷者林文瑞右手擊中一槍（見八十四年度
相字第一七九四號相驗卷第十九頁正反面），是楊錦鎮持以射殺被害人之制式九○手
槍所裝子彈當不僅四顆而已，究竟實情如何，原審未詳予調查，遽認丙○○交予楊錦
鎮之制式手槍內裝四顆子彈，與卷證資料不符，自非適法。(二)、依原判決事實所認定
上訴人甲○○係於八十四年十一月二十八日晚間八時許，先與案外人蔡耀聰等人同至
台中市向蔡耀聰綽號「阿強」之友人拿取制式手槍及子彈，同日晚間九時許再至丙○
○住處，交予丙○○後再同車前往金船港酒店，但理由二內引述上訴人乙○○於警
訊所供：「我和甲○○二十時許至金船港後，約二十一時甲○○便和蔡耀聰及女友三
人駕車至台中市拿手槍，我則和三叔丙○○回沙鹿鎮○○街十五號等蔡耀聰、甲○○
從台中市拿手槍交給丙○○後，再我及甲○○至清水金船港ＫＴＶ酒店」等語，為認
定乙○○此項自白供述與事實相符，而作為上訴人等三人犯罪之證據，不無認定之事
實與理由相互矛盾。是甲○○究係於八十四年十一月二十八日晚間何時偕同蔡耀聰等
人自何處前往台中市拿取手槍、子彈交予丙○○﹖拿取之子彈若干發﹖尚有調查澄清
之必要，原審未予詳查，遽以共同被告不利於己之供述，作為認定其他被告之犯罪事
實，仍嫌速斷。(三)、刑法上之幫助犯，係對於犯罪與正犯有共同之認識，而以幫助之
意思，對於正犯資以助力，而未參與實施犯罪之行為者而言。若於正犯之犯罪無共同
之認識，或就構成犯罪事實之一部，已參與實施，即均非幫助犯。原判決事實雖記載
上訴人甲○○及乙○○基於幫助楊錦鎮與丙○○共同殺害被害人之犯意，……先由甲
○○及案外人蔡耀聰……基於幫助犯意同至台中市向……拿取……制式九○手槍一把
及內裝子彈四顆，……由甲○○親自幫助將該手槍、子彈交予丙○○，……等情。一
再記載甲○○係基於幫助之犯意，但對於丙○○事前，對甲○○所言：「如果蔡明聰
再去店內鬧事，做掉他，以後的官司、家庭費用我會負責」等語，甲○○是否已同意
，如果係已同意，始去拿取槍彈交付丙○○，則甲○○縱基於幫助之犯意，能否仍認
屬於幫助犯之範圍，即非無研求之餘地；又上訴人乙○○部分，依原判決事實所載，
其僅向丙○○報告被害人正在砸店之事，則對於楊錦鎮向丙○○取槍殺害被害人之事
前、事中究竟如何資以助力，原判決事實欄並未明確認定，詳細記載，且理由內亦未
明其有資以助力所憑之證據及認定之理由，自有理由不備之疏誤。(四)、依上訴人甲
○○於檢察官偵訊時供稱：「當天丙○○開車，我坐旁邊，乙○○、楊錦鎮坐後面，
到了之後，我們三個下車，丙○○在車上，而且他交待說若有狀況，馬上要下來向他
報告」等語（見八十五年度偵字第一○七八號偵查卷第二十三頁），與原判決所載之
「再由丙○○駕駛自用小客車載送該乙○○、甲○○及甲○○之朋友前往金船港酒店
，……」之事實，不相一致，且如果此時楊錦鎮未在車上，其如何與丙○○有共同未
經許可無故持有槍、彈之犯意聯絡﹖是實情究竟如何﹖原審未就甲○○上開供述詳加
調查、斟酌，即為不同事實之認定，亦屬可議。上訴人等上訴意旨分別指摘原判決不
當，非全無理由，應認仍有發回更審之原因。
據上論結，應依刑事訴訟法第三百九十七條、第四百零一條，判決如主文。
中      華      民      國    八十八    年      三      月     十八     日
                              最高法院刑事第二庭
                                  審判長法官  蔡  詩  文
                                        法官  莊  登  照
                                        法官  洪  明  輝
                                        法官  蔡  清  遊
                                        法官  林  秀  夫
      右正本證明與原本無異
                                              書  記  官
中      華      民      國    八十八    年      三      月    二十三    日
                                                                      Ｋ
